【裁判字號】    99,台上,1290
【裁判日期】    990304
【裁判案由】    常業詐欺
【裁判全文】
最高法院刑事判決            九十九年度台上字第一二九０號
上  訴  人  台灣高等法院高雄分院檢察署檢察官
上  訴  人
即  被  告  甲○○
            乙○○
            丙○○
上 列一 人
選任辯護人  洪士宏律師
            林易玫律師
上列上訴人等因被告等常業詐欺案件，不服台灣高等法院高雄分
院中華民國九十八年十月七日第二審判決（九十七年度上訴字第
一七五一號，起訴案號：台灣高雄地方法院檢察署九十三年度偵
字第二一九九五、二二一０一、二五一五六號），提起上訴，本
院判決如下：
    主  文
原判決關於甲○○、乙○○、丙○○部分均撤銷，發回台灣高等
法院高雄分院。
    理  由
本件原判決認定上訴人即被告（下稱被告）甲○○、乙○○、丙
○○有其事實欄所載犯行，因而撤銷第一審關於甲○○、乙○○
、丙○○部分之科刑判決，改判仍論處其三人共同以犯詐欺罪為
常業（甲○○累犯）罪刑；固非無見。
惟查：(一)、「判決書應分別記載其裁判之主文與理由；有罪之判
決書並應記載犯罪事實，且得與理由合併記載」；刑事訴訟法第
三百零八條規定甚明。是以有罪判決書應記載之「犯罪事實」，
係指符合犯罪構成要件之具體社會事實，如被告犯罪之時間、地
點、手段以及其他該當於犯罪構成要件而足資認定既判力範圍之
具體社會事實。至有罪判決關於時間之記載，主要在辨別犯罪之
同一性，除有特殊情形外，固以達於可得確定之程度，而無礙於
犯罪同一性之辨別為已足。然如犯罪之時間攸關法律之適用時，
則仍應為詳實之認定記載，始足為適用法律之依據。原判決雖認
定被告三人有共同以犯詐欺罪為常業犯行。然其記載犯罪事實之
「事實欄」或「附表」均無犯罪時間之記載，致其所認定之犯罪
事實不明，顯已影響犯罪同一性之特定及該案判決既判力範圍之
確定，自屬違背法令。(二)、有罪判決書所記載之犯罪事實，為論
罪科刑適用法律之基礎，故凡與適用法令有關之犯罪事實，必須
詳加認定，明確記載，然後敘明憑以認定之證據及理由，始足為
適用法令之依據。如事實欄未認定記載，理由加以說明，為理由
失其依據。苟事實已認定記載，理由未說明認定之依據，則為理
由不備，按諸刑事訴訟法第三百七十九條第十四款規定，其判決
當然為違背法令。原判決未認定記載被告三人之犯罪時間，理由
貳之三卻以「被告甲○○等行為後，刑法於民國九十四年二月二
日修正公布，於九十五年七月一日施行……」、「被告等人行為
後，刑法第三百四十條常業詐欺罪之規定業已於前揭時間刪除…
…」云云為刑法修正前後新舊法比較適用之論述說明；並於理由
貳之四說明「乙○○、丙○○犯罪時間均在九十六年四月二十四
日前，亦無中華民國九十六年罪犯減刑條例第三條、第五條所定
不得減刑之情形，應依該條例規定予以減刑……」等語。依前開
說明，原判決關於此部分之理由論述，均有失依據，當然違背法
令。檢察官上訴意旨指摘原判決關於被告三人部分違背法令，非
無理由；甲○○、乙○○、丙○○亦各自不服原審關於其本人部
分之判決提起第三審上訴，應認原判決關於被告三人部分，有撤
銷發回更審之原因。至原判決說明對於被告三人不另為無罪之諭
知部分，基於審判不可分原則併予發回，附此明。
據上論結，應依刑事訴訟法第三百九十七條、第四百零一條，判
決如主文。
中    華    民    國  九十九  年    三    月    四    日
                      最高法院刑事第八庭
                          審判長法官  洪  文  章
                                法官  王  居  財
                                法官  郭  毓  洲
                                法官  黃  梅  月
                                法官  邱  同  印
本件正本證明與原本無異
                                      書  記  官
中    華    民    國  九十九  年    三    月    九    日
                                                      K

司法院資訊處製作；財團法人民間司法改革基金會備份。
